# Интерактивные карты с `{leaflet}`

## Что такое Leaflet?

**Leaflet** – это популярная JavaScript-библиотека для создания интерактивных карт. Она проста в использовании и имеет множество плагинов. В R мы можем пользоваться ей через пакет `leaflet`, который выступает обёрткой: все настройки пишутся на R, а результат отображается в виде HTML-виджета (в RStudio Viewer, браузере или сохранённом HTML-файле).

## Подготовка

```{r message=FALSE, warning=FALSE}
library(tidyverse)
library(leaflet)
library(maps)
library(sf)
library(jsonlite)
```

## Данные

В этом уроке мы будем использовать два набора данных:

1. **Клады византийских монет** (файл `byzcoins.Rdata`) – информация о местах находок кладов. Данные собраны через сайт <https://chre.ashmus.ox.ac.uk/>, их можно забрать [по ссылке](https://github.com/locusclassicus/text_analysis_2024/raw/refs/heads/main/data/byzcoins.Rdata)
2.  Датасет на основе "Географии" Страбона. [Источник](https://recogito.pelagios.org/document/r9l3ycm4echwpo/part/1/edit): проект Recogito.

Загрузим византийские клады:

```{r}
load("../data/byzcoins.Rdata")
byzcoins_clean <- byzcoins |> 
  rename(lat = `findspot latitude`,
         lon = `findspot longitude`) |> 
  select(id, `hoard name`,
         lat, lon,
         contains("opening"),
         contains("closing"),
         contains("type"), 
         link) |> 
  rename(type = `hoard type`,
         reign_e = `closing reign (earliest)`,
         reign_l = `closing reign (latest)`,
         opening_e = `opening year (earliest)`,
         opening_l = `opening year (latest)`, 
         name = `hoard name`) |> 
  filter(!is.na(lon), !is.na(lat)) 
```

Датасет с "Географией" скачан с сайта <https://recogito.pelagios.org> (нужна регистрация); можно [забрать](https://github.com/locusclassicus/text_analysis_2024/blob/main/files/strabo.json) из репозитория курса. Мы отберем только полигоны и мультиполигоны.

```{r}
strabo_sf <- st_read("../files/strabo.json") |> 
  filter(st_geometry_type(geometry) %in% c("POLYGON", "MULTIPOLYGON"))
```

```{r}
strabo_sf <- strabo_sf |> 
  filter(st_is_valid(strabo_sf))
```

## Первая карта: подложки

```{r}
leaflet() |> 
  addTiles()
```

Функция `leaflet()` создаёт пустую карту, `addTiles()` добавляет стандартные тайлы OpenStreetMap. Это самый простой способ получить карту.

Но подложек гораздо больше! Провайдеры предлагают спутниковые снимки, рельеф, тематические карты. Полный список можно посмотреть на <leaflet-extras.github.io/leaflet-providers/preview/index.html>.

```{r}
leaflet() |> 
  addProviderTiles("Esri.WorldImagery", # Спутник Esri
                   options = providerTileOptions(opacity = 0.5))
```

Некоторые подложки (например, Stamen Watercolor) требуют регистрации на сайте провайдера и указания домена, но локально они обычно работают без ключа. Для публикации карты на сайте лучше использовать те, которые не требуют аутентификации, либо получить бесплатный ключ (например, на [stadiamaps.com](https://stadiamaps.com/)).

:::{.callout-note icon=false}
Можно менять прозрачность подложки или накладывать несколько слоёв с помощью `addProviderTiles(..., options = providerTileOptions(opacity = 0.5))`
:::


:::{.callout-warning icon=false}
Добавьте на карту масштабную линейку и поместите ее в левый нижний угол. 
:::

## Добавляем объекты

### Точки

Самый простой способ показать точки – `addCircles()`:

```{r warning=FALSE}
byzcoins_clean |> 
  leaflet() |> 
  addProviderTiles("Esri.WorldImagery") |> 
  addCircles(lng = ~lon, lat = ~lat)
```

Параметры `lng` и `lat` указывают, в каких колонках находятся координаты. Символ `~` перед именем колонки – это формула, означающая «возьми эту переменную из данных».

### Маркеры

Маркеры (значки) добавляются через `addMarkers()`:

```{r warning=FALSE}
byzcoins_clean |> 
  leaflet() |> 
  addProviderTiles("Esri.WorldImagery") |> 
  addMarkers(lng = ~lon, lat = ~lat)
```

Если точек много, они могут накладываться друг на друга. Для этого есть кластеризация:

```{r warning=FALSE}
byzcoins_clean |> 
  leaflet() |> 
  addProviderTiles("Esri.WorldImagery") |> 
  addMarkers(lng = ~lon, lat = ~lat,
             clusterOptions = markerClusterOptions())
```

### Иконки

Можно использовать собственные изображения.

```{r warning=FALSE}
my_icon <- makeIcon(
  iconUrl = "./images/coin.jpg",
  iconWidth = 31,   
  iconHeight = 31,
  iconAnchorX = 31/2, # точка привязки (центр по X)
  iconAnchorY = 31    # низ иконки
)

byzcoins_clean |> 
  leaflet() |> 
  addProviderTiles("Esri.WorldTerrain") |> 
  addMarkers(icon = ~my_icon,
             lng = ~lon, lat = ~lat,
             clusterOptions = markerClusterOptions())
```

`iconAnchorX/Y` определяют, какая точка иконки будет точно соответствовать координатам (обычно центр низа).

## Всплывающие окна и подписи

Интерактивность карты раскрывается, когда при клике или наведении появляется информация об объекте.

### Popup (по клику)

Добавим в кружки всплывающее окно с названием клада (а также увеличим размер кружка):

```{r}
byzcoins_clean |> 
  leaflet() |> 
  addProviderTiles("Esri.WorldPhysical") |> 
  addCircleMarkers(lng = ~lon, lat = ~lat,
             popup = ~name, 
             radius = 6
             )
```

Можно форматировать текст с помощью HTML. Например, покажем название и даты:

```{r}
byzcoins_clean |> 
  leaflet() |> 
  addProviderTiles("Esri.WorldImagery") |> 
  addCircleMarkers(lng = ~lon, 
                   lat = ~lat,
                   popup = ~paste0("<b>", name, "</b><br>",
                             "Дата: ", opening_e, "–", opening_l),
                   radius = 6)
```

### Label

Лейбл появляется при наведении мыши (без клика). Добавим его к маркерам:

```{r}
byzcoins_clean |> 
  leaflet() |> 
  addProviderTiles("Esri.WorldImagery") |> 
  addMarkers(lng = ~lon, lat = ~lat,
             label = ~name,
             clusterOptions = markerClusterOptions())
```

:::{.callout-warning icon=false}
Сделайте всплывающее название клада гиперссылкой на его страницу (столбец `link`). 
:::


## Цвета и легенда

Цветом можно кодировать дополнительные переменные. Например, тип клада.

Сначала создадим палитру – функцию, которая по значению типа или имени правителя возвращает цвет. Для дискретных значений удобно использовать `colorFactor`:

```{r}
library(RColorBrewer)
factpal <- colorFactor(
  palette = brewer.pal(n = n_distinct(byzcoins_clean$type), name = "Set1"),
  domain = byzcoins_clean$type
)
```

Теперь применим её в `addCircles` через параметр `color`:

```{r}
byzcoins_clean |> 
  leaflet() |> 
  addProviderTiles("Esri.WorldPhysical") |> 
  addCircleMarkers(lng = ~lon, lat = ~lat,
             color = ~factpal(type),
             fillOpacity = 0.7,
             radius = 6,
             popup = ~paste0("<b>", name, "</b><br>",
                             "Дата: ", opening_e, "–", opening_l,
                             "<br>Правитель: ", reign_e))
```

Чтобы добавить легенду, используем `addLegend()`:

```{r}
byzcoins_clean |> 
  leaflet() |> 
  addProviderTiles("Esri.WorldPhysical") |> 
  addCircleMarkers(lng = ~lon, lat = ~lat,
             color = ~factpal(type),
             fillOpacity = 0.7,
             radius = 6,
             popup = ~paste0("<b>", name, "</b><br>",
                             "Дата: ", opening_e, "–", opening_l,
                             "<br>Правитель: ", reign_e)) |> 
  addLegend(position = "bottomright",
            pal = factpal,
            values = ~type,
            title = "Тип клада",
            opacity = 1)
```


:::{.callout-warning icon=false}
Закодируйте цветом правителей, при которых начал пополняться клад. От какого императора осталось больше всего кладов? 
:::


## Работа с полигонами

Иногда нужно показать не точки, а области или маршруты. Для этого есть `addPolygons()` и `addPolylines()`. Данные должны быть в формате `SpatialPolygonsDataFrame` или `sf`.

```{r}
leaflet(strabo_sf) |> 
  addTiles() |> 
  addPolygons(popup = ~titles)
```

Можно покрасить области по какому-нибудь показателю (например, населению). Для этого у нас есть только столбец с числом аннотаций. За неимением лучшего используем его:

```{r}
# Создаём палитру (например, от жёлтого к красному)
pal <- colorNumeric(
  palette = "YlOrRd",      # можно также "viridis", "Blues" и др.
  domain = strabo_sf$annotations
)

# Рисуем карту
leaflet(strabo_sf)  |> 
  addTiles()  |> 
  addPolygons(
    fillColor = ~pal(annotations),
    fillOpacity = 0.7,
    weight = 1,
    color = "white",
    popup = ~paste0("<b>", titles, "</b><br>",
                    "Аннотаций: ", annotations)
  )  |> 
  addLegend(
    position = "bottomright",
    pal = pal,
    values = ~annotations,
    title = "Число аннотаций",
    opacity = 0.7
  )
```

Также для полигонов доступен `highlightOptions()`, который подсвечивает объект при наведении.

```{r}
# Рисуем карту
leaflet(strabo_sf)  |> 
  addTiles()  |> 
  addPolygons(
    fillColor = ~pal(annotations),
    fillOpacity = 0.7,
    highlightOptions = highlightOptions(
        weight = 3,
        color = "darkred",
        fillOpacity = 0.9,
        bringToFront = TRUE
    ),
    weight = 1,
    color = "white",
    popup = ~paste0("<b>", titles, "</b><br>",
                    "Аннотаций: ", annotations)
  )  |> 
  addLegend(
    position = "bottomright",
    pal = pal,
    values = ~annotations,
    title = "Число аннотаций",
    opacity = 0.7
  ) 
```


## Управление слоями

Если на карте несколько групп объектов, удобно дать пользователю возможность включать/выключать их. Для этого используется `addLayersControl`.

```{r}
leaflet() |> 
  addProviderTiles("Esri.WorldTopoMap") |> 
  addCircles(data = byzcoins_clean, lng = ~lon, lat = ~lat,
             group = "Монеты", color = "red",
             popup = ~name) |> 
  addPolygons(data = strabo_sf, 
             group = "Страбон", color = "blue",
             fillOpacity = 0.3) |> 
  addLayersControl(overlayGroups = c("Монеты", "Страбон"),
                   options = layersControlOptions(collapsed = FALSE))
```

Теперь можно скрывать или показывать каждый слой отдельно.

## Сохранение карты

Интерактивную карту можно сохранить как отдельный HTML-файл и поделиться с коллегами или встроить в веб-страницу.

```{r eval=FALSE}
library(htmlwidgets)
my_map <- leaflet(byzcoins_clean) |> 
  addProviderTiles("Esri.WorldTopoMap") |>  
  addCircles(lng = ~lon, lat = ~lat)
saveWidget(my_map, file = "coins.html")
```

## Расширения

```{r}
library(leaflet.extras2)
library(yyjsonr)
```


```{r}
library(sf)
library(leaflet)
library(leaflet.extras2)
library(dplyr)

# 1. Подготовка данных: делаем колонку 'time_str' в формате "YYYY-MM-DD"
# Для дат до н.э. используем форматирование с ведущими нулями
coins_prepared <- byzcoins_clean  |> 
  filter(!is.na(opening_e))  |> 
  mutate(
    # Слайдер лучше понимает текст в формате даты
    time_str = sprintf("%03d-01-01", as.integer(opening_e))
  )  |> 
  st_as_sf(coords = c("lon", "lat"), crs = 4326)

leaflet()  |> 
  addTiles()  |> 
  addTimeslider(
    data = coins_prepared,
    radius = 5,
    color = "darkred",
    fillOpacity = 0.8,
    popup = ~name,
    options = timesliderOptions(
      timeAttribute = "time_str",    # Используем строковую дату
      timeStrLength = 3,
      range = TRUE,
      # Слайдер сам вычислит min/max из строк
      showAllOnStart = TRUE,
      position = "topright"
    )
  )


```





