# Случайный лес 🌳

```{r message=FALSE, warning=FALSE}
library(tidymodels)
library(tidyverse)
library(textrecipes)
library(tidytext)
library(rpart.plot)
library(vip) 
library(future) # для параллельных вычислений
```

Также нам понадобятся пакеты `{rpart}`, `{ranger}` и `{xgboost}` (в качестве движков для моделей). Отдельно загружать их не надо.

## Данные

[Источник](https://www.kaggle.com/datasets/shanegerami/ai-vs-human-text/data).

```{r message=FALSE}
set.seed(18042026)
texts <- read_csv("../files/AI_human.csv") |> 
  mutate(generated = as.factor(generated)) |> 
  sample_n(size = 20000)
```

```{r}
texts |> 
  ggplot(aes(generated, fill = generated)) +
  geom_bar() +
  scale_fill_brewer(palette = "Set1", type = "qual") +
  theme_light()
```

Разбиваем наблюдения на обучающую и контрольную выборки.

```{r}
set.seed(18042026)
texts_split <- initial_split(texts, strata = generated)

texts_train <- training(texts_split)
texts_test <- testing(texts_split)
```


## Препроцессинг

Перед обучением мы измеряем структурные особенности текстов, исходя из некоторых априорных предположений: 

- **стандартное отклонение длины предложения**: ИИ генерирует предложения примерно одинаковой длины и структуры, человек пишет более хаотично. 

- **лексическое разнообразие**: ИИ знает сотни тысяч слов и легко вставляет синонимы, редкие термины и литературные обороты; человек более предсказуем в выборе слов.

- **сложность синтаксиса**: ИИ старается быть понятным, поэтому часто придерживается среднего размера предложений; человек склонен либо к чрезмерному упрощению (в чатах), либо к созданию сверхсложных конструкций, которые нейросети иногда "боятся" имитировать, чтобы не потерять логику.

- **плотность пунктуации**: ИИ расставляет знаки препинания идеально по правилам; человек ошибается, злоупотребляет тире, ставит много восклицательных знаков или, наоборот, игнорирует запятые. 


```{r}
base_rec <- recipe(generated ~ text, data = texts_train)  |> 
  step_textfeature(text, extract_functions = list(
    # --- Статистика ---
    n_words = function(x) stringr::str_count(x, "\\S+"),
    
    mean_sent_len = function(x) {
      purrr::map_dbl(x, ~ {
        sents <- strsplit(.x, "[.!?]")[[1]]
        if (length(sents) == 0) return(0)
        mean(nchar(sents), na.rm = TRUE)
      })
    },
    
    sd_sent_len = function(x) {
      purrr::map_dbl(x, ~ {
        sents <- strsplit(.x, "[.!?]")[[1]]
        if (length(sents) < 2) return(0)
        sd(nchar(sents), na.rm = TRUE)
      })
    },
    
    # --- Пунктуация и стиль ---
    punct_ratio = function(x) {
      stringr::str_count(x, "[[:punct:]]") / stringr::str_count(x, "\\S+")
    },
    
    # --- Лексика ---
    ttr = function(x) {
      purrr::map_dbl(x, ~ {
        words <- stringr::str_split(.x, "\\s+")[[1]]
        words <- words[words != ""]
        if (length(words) == 0) return(0)
        length(unique(words)) / length(words)
      })
    }
  ))
```
  

```{r eval=FALSE}
texts_baked <- base_rec  |> 
  prep()  |> 
  juice()
```

```{r eval=FALSE, echo=FALSE}
save(texts_baked, file = "../data/texts_baked.Rdata")
```

```{r echo=FALSE}
load("../data/texts_baked.Rdata")
```

```{r}
glimpse(texts_baked)
```


## Повторные выборки

```{r}
texts_folds <- vfold_cv(texts_train, v = 10)
```

## Деревья решений 🌴

Деревья решений применяются как для задач регрессии, так и для задач классификации. В этом уроке мы разберем, как они работают в роли классификаторов.

Деревья классификации строят последовательное разбиение пространства признаков таким образом, чтобы максимизировать чистоту (однородность) классов в каждом из подмножеств. Для оценки качества разбиения вместо ошибки MSE обычно используют коэффициент Джини или энтропию. Для выбранного сегмента данных они рассчитываются так:

$$Entropy(S) = \sum_{i=1}^{c}-p_i log_2 (p_i)$$
$$Gini(S) = 1 - \sum_{i=1}^{c} p_i^2$$

Вот тут очень простой пример ([видео](https://vkvideo.ru/video-211800158_456239271?t=1m53s&list=ln-YPm8cf20yekep4kDD6)).

Данные делятся на группы, в которых целевая переменная (метка класса) распределена максимально предсказуемо. Каждое разбиение основывается на признаках, а в листьях дерева находится наиболее вероятный класс для соответствующей группы или вероятности принадлежности к классам. 

Деревья легко визуализировать и интерпретировать, они отлично работают с категориальными данными без создания dummy-переменных. Они особенно эффективны, когда связь между признаками и классами нелинейная и сложная.

:::{.callout-tip icon=false}
А сколько всего ветвей может быть у дерева?
:::

Чтобы дерево не росло бесконечно и не переобучалось, мы управляем его структурой с помощью гиперпараметров:

- `cost_complexity` (штраф за сложность): Этот параметр отвечает за «обрезку» (pruning) дерева. Чем меньше значение, тем более ветвистым и глубоким будет дерево. Если оставить его стандартным (0.01), алгоритм может отсечь важные, но менее явные признаки.

- `min_n` (минимальное количество наблюдений): Задает минимальное число строк данных, которое должно находиться в узле, чтобы его можно было делить дальше. Мы снизили его до 5, чтобы дерево могло выделять даже небольшие специфические группы объектов.

```{r}
# создаем спецификацию одиночного дерева
tree_spec <- decision_tree(cost_complexity = 0.01) |> 
  set_engine("rpart") |> 
  set_mode("classification")

# быстро обучаем на тренировочных данных
tree_fit <- workflow() |> 
  add_recipe(base_rec) |> 
  add_model(tree_spec) |> 
  fit(data = training(texts_split))

# визуализируем
tree_fit |> 
  extract_fit_engine() |> 
  rpart.plot(roundint = FALSE, 
             type = 4, 
             extra = 104, 
             box.palette = "PuBu",
             main = "Решающее дерево для классификации")
```

Обратите внимание, что на графике в каждом узле теперь отображается три числа: предсказанный класс, вероятности классов и процент наблюдений, попавших в этот узел. 
Чтобы собрать метрики, подгоняем на созданных ранее фолдах. Для ускорения применяем параллельные вычисления. (Можете игнорировать предупреждения).

```{r eval=FALSE}
plan(multisession, workers = parallel::detectCores(logical = FALSE))

tree_rs <- workflow() |> 
  add_recipe(base_rec) |> 
  add_model(tree_spec) |> 
  fit_resamples(resamples = texts_folds)

plan(sequential)
```

```{r eval=FALSE, echo=FALSE}
save(tree_rs, file = "../data/tree_rs.Rdata")
```

```{r echo=FALSE}
load("../data/tree_rs.Rdata")
```

```{r}
# собираем средние показатели метрик
collect_metrics(tree_rs) |> 
  gt::gt()
```

Точность лишь немного лучше случайного угадывания, сравним:

```{r}
texts_train |> 
  count(generated) |> 
  mutate(proportion = n / sum(n),
         percent = proportion * 100) |> 
  gt::gt()
```

Попробуем улучшить результат.


## Бэггинг, случайный лес, бустинг

Одиночные деревья склонны к переобучению и обладают высокой дисперсией: небольшое изменение в обучающих данных может привести к построению совсем другой структуры дерева.

Чтобы повысить точность и стабильность классификации, используют ансамблевые методы: бэггинг, случайный лес и бустинг. 

(@) **Бэггинг** (сокр. от Bootstrap Aggregating) — это способ собрать «консилиум» из моделей. Работает он так:

  - Случайные группы (бутстрэп): мы берем наш исходный список данных и много раз вытягиваем из него случайные подмножества. Важно: мы выбираем именно наблюдения (строки). Один и тот же текст может попасть в одну подвыборку несколько раз, а в другую — ни разу.
  - Обучение: на каждом таком случайном наборе мы учим отдельное дерево.
  - Голосование (агрегация): когда нужно классифицировать новый объект, мы спрашиваем каждое дерево: "Это какой класс?". В итоге побеждает тот вариант, за который проголосовало большинство.

Зачем это нужно? Одно дерево может "зациклиться" на случайных деталях, а среднее мнение толпы (ансамбля) обычно гораздо ближе к истине.

(@) **Случайный лес** — это бэггинг «в квадрате».

К случайному выбору наблюдений (строк) добавляется случайный выбор признаков (колонок). Это заставляет деревья искать разные закономерности и не дает им всем совершать одну и ту же ошибку. Например, если в данных есть один супер-сильный признак, обычный бэггинг построит все деревья вокруг него, и они будут одинаковыми. Случайный выбор колонок (признаков) заставляет модель смотреть на данные под разными углами.

(@) **Бустинг** — это «работа над ошибками».

Здесь деревья строятся по очереди. Первое дерево пытается классифицировать данные как может. Второе дерево внимательно смотрит на те наблюдения (строки), где первое дерево ошиблось, и пытается исправить именно их. Третье исправляет ошибки первых двух. Так модель постепенно «вытягивает» самые сложные случаи.


## Random Forest

Уточним, какие движки доступны для случайных лесов.

```{r}
show_engines("rand_forest")
```

Создадим спецификацию модели. Деревья используются как в задачах классификации, так и в задачах регрессии, поэтому задействуем функцию `set_mode()`.

```{r message=FALSE, warning=FALSE}
rf_spec <- rand_forest(trees = 100) |> 
  set_engine("ranger", importance = "impurity") |> 
  set_mode("classification")
```

В контексте деревьев решений `impurity` — это показатель хаоса в узле дерева: чистый узел содержит объекты только одного класса, грязный узел содержит смесь классов в равных пропорциях. Когда мы указываем `importance = "impurity"`, алгоритм `ranger` будет подсчитывать, насколько сильно каждый признак снижает этот хаос при каждом разбиении.


```{r}
rf_wflow <- workflow() |> 
  add_model(rf_spec) |> 
  add_recipe(base_rec)

rf_wflow
```

Обучение у меня  заняло примерно минуту.

```{r message=FALSE, warning=FALSE, eval=FALSE}
plan(multisession, workers = parallel::detectCores(logical = FALSE))

tictoc::tic()
rf_rs <- fit_resamples(
  rf_wflow,
  texts_folds,
  control = control_resamples(save_pred = TRUE)
)
tictoc::toc()

plan(sequential)
```

```{r echo=FALSE, eval=FALSE}
save(rf_rs, file = "../data/rf_rs.Rdata")
```

```{r echo=FALSE}
load("../data/rf_rs.Rdata")
```


```{r message=FALSE}
collect_metrics(rf_rs)  |> 
  gt::gt()
```


```{r message=FALSE}
rf_rs |> 
  collect_predictions() |> 
  conf_mat(truth = generated, estimate = .pred_class) |> 
  autoplot(type = "heatmap") +
  scale_fill_distiller(palette =  "PuBu", direction = 1) +
  labs(title = "Матрица ошибок для Random Forest")
```
## Подгонка и важнейшие признаки

```{r}
rf_fit <- fit(rf_wflow, data = texts_train)
```


```{r}
rf_fit |> 
  extract_fit_parsnip() |> 
  vip(num_features = 15, geom = "point") +
  aes(color = Importance) +
  theme_minimal() +
  labs(title = "Важность признаков (метод Impurity)")
```

## Доработка рецепта

Добавим еще три признака:

- **средняя длина слова**: ИИ склонны выбирать длинные, книжные слова и термины;

- **экспрессия**: считаем восклицательные знаки и многоточия — то, что передает чувства;

- **плотность абзацев**: ИИ генерирует аккуратные, логически завершенные абзацы примерно одинакового размера. 


```{r}
new_rec <- recipe(generated ~ text, data = texts_train)  |> 
  step_textfeature(text, extract_functions = list(
    # --- Статистика ---
    n_words = function(x) stringr::str_count(x, "\\S+"),
    
    mean_sent_len = function(x) {
      purrr::map_dbl(x, ~ {
        sents <- strsplit(.x, "[.!?]")[[1]]
        if (length(sents) == 0) return(0)
        mean(nchar(sents), na.rm = TRUE)
      })
    },
    
    sd_sent_len = function(x) {
      purrr::map_dbl(x, ~ {
        sents <- strsplit(.x, "[.!?]")[[1]]
        if (length(sents) < 2) return(0)
        sd(nchar(sents), na.rm = TRUE)
      })
    },
    
    # --- Пунктуация и стиль ---
    punct_ratio = function(x) {
      stringr::str_count(x, "[[:punct:]]") / stringr::str_count(x, "\\S+")
    },
    
    # --- Лексика ---
    ttr = function(x) {
      purrr::map_dbl(x, ~ {
        words <- stringr::str_split(.x, "\\s+")[[1]]
        words <- words[words != ""]
        if (length(words) == 0) return(0)
        length(unique(words)) / length(words)
      })
    },
    
    # ---Средняя длина слов ---
    mean_word_len = function(x) {
      purrr::map_dbl(x, ~ {
        words <- stringr::str_extract_all(.x, "[[:alnum:]]+")[[1]]
        if (length(words) == 0) return(0)
        mean(nchar(words))
      })
    },
    
    # --- Экспрессия ---
    special_punct_ratio = function(x) {
      (stringr::str_count(x, "!") + stringr::str_count(x, "\\.\\.\\.")) / 
       stringr::str_count(x, "\\S+")
    },
  
    # --- Количество слов на один абзац --- 
    words_per_para = function(x) {
      purrr::map_dbl(x, ~ {
        paras <- stringr::str_split(.x, "\n+")[[1]]
        paras <- paras[nchar(paras) > 0]
        words <- stringr::str_count(.x, "\\S+")
        if (length(paras) == 0) return(0)
        words / length(paras)
      })
    }
  ))
```

Идея на будущее: можно посчитать стоп-слова, а также части речи (ИИ более "номинален").

## Градиентные бустинговые деревья

Также попробуем построить регрессию с использованием градиентных бустинговых деревьев. 

```{r}
xgb_spec <- 
  boost_tree(mtry = 50, trees = 100)  |> 
  set_engine("xgboost")  |> 
  set_mode("classification")
```

```{r}
xgb_wflow <- workflow() |> 
  add_model(xgb_spec) |> 
  add_recipe(new_rec)

xgb_wflow
```
Придется снова подождать. 

```{r eval=FALSE}
plan(multisession, workers = parallel::detectCores(logical = FALSE))

tictoc::tic()
xgb_rs <- fit_resamples(
  xgb_wflow,
  texts_folds,
  control = control_resamples(save_pred = TRUE)
)
tictoc::toc()

plan(sequential)
```

```{r eval=FALSE, echo=TRUE}
save(xgb_rs, file = "../data/xgb_rs.Rdata")
```

```{r echo=FALSE}
load("../data/xgb_rs.Rdata")
```

```{r}
collect_metrics(xgb_rs)  |> 
  gt::gt()
```

```{r message=FALSE}
xgb_rs |> 
  collect_predictions() |> 
  conf_mat(truth = generated, estimate = .pred_class) |> 
  autoplot(type = "heatmap") +
  scale_fill_distiller(palette =  "PuBu", direction = 1)  +
  labs(title = "Матрица ошибок для Random Forest")
```

Кажется, мы построили неплохой классификатор для сгенерированного контента! 

## Важность признаков 

```{r eval=FALSE}
# обучаем модель 
xgb_fit <- workflow() |> 
  add_recipe(new_rec) |> 
  add_model(xgb_spec) |> 
  last_fit(split = texts_split)
```

```{r eval=FALSE, echo=FALSE}
save(xgb_fit, file = "../data/xgb_fit.Rdata")
```

```{r echo=FALSE}
load("../data/xgb_fit.Rdata")
```


```{r}
# извлекаем важность признаков
xgb_fit |> 
  extract_fit_parsnip() |> 
  vi() |>
  mutate(Variable = str_remove(Variable, "textfeature_text_")) |> 
  ggplot(aes(reorder(Variable, Importance), Importance, color = Variable)) +
  geom_point(size = 3, show.legend = FALSE) +
  geom_segment(aes(xend = reorder(Variable, Importance), yend = 0), 
               linewidth = 1, show.legend = FALSE) +
  theme_minimal() + 
  coord_flip() +
  labs(title = "Важность признаков в XGBoost", 
       x = "Признаки", 
       y = "Важность") 
```
  
## Снова дерево... 🌲

```{r}
# создаем спецификацию одиночного дерева
tree_spec <- decision_tree(cost_complexity = 0.01) |> 
  set_engine("rpart") |> 
  set_mode("classification")

# быстро обучаем на тренировочных данных
tree_fit <- workflow() |> 
  add_recipe(new_rec) |> 
  add_model(tree_spec) |> 
  fit(data = training(texts_split))

# визуализируем
tree_fit |> 
  extract_fit_engine() |> 
  rpart.plot(roundint = FALSE, 
             type = 4, 
             extra = 104, 
             box.palette = "PuBu",
             main = "Решающее дерево для классификации")
```

