# Веб-скрапинг

Файлы html, как и XML, хранят данные в структурированном виде. Извлечь их позволяет пакет `rvest`. С его помощью мы добудем архив телеграм-канала Antibarbari HSE. Канал публичный, и Telegram дает возможность скачать архив в формате html при помощи кнопки export (эта функция может быть недоступна на MacOS, в этом случае стоит попробовать [Telegram Lite](https://apps.apple.com/us/app/telegram-lite/id946399090)). Данные (в формате zip) для этого урока можно забрать [по ссылке](https://github.com/locusclassicus/text_analysis_2024/raw/refs/heads/main/files/antibarbari_2024-08-18.zip).

Эта глава опирается в основом на [второе издание](https://r4ds.hadley.nz/webscraping.html) книги R for Data Science Хадли Викхема.

```{r message=FALSE}
library(rvest)
library(tidyverse)
library(polite)
```

## Структура html 

Документы html (HyperText Markup Language) имеют иерархическую структуру, состоящую из _элементов_.  В каждом элементе есть _открывающий тег_ (`<tag>`), опциональные _атрибуты_ (`id='first'`) и _закрывающий тег_ (`</tag>`). Все, что находится между открывающим и закрывающим тегом, называется _содержанием_ элемента. 

Важнейшие теги, о которых стоит знать:

- `<html>` (есть всегда), с двумя детьми (дочерними элементами): `<head>` и `<body>`;
- элементы, отвечающие за структуру: `<h1>` (заголовок), `<section>`, `<p>` (параграф), `<ol>` (упорядоченный список);
- элементы, отвечающие за оформление: `<b>` (bold), `<i>` (italics), `<a>` (ссылка).

Чтобы увидеть структуру веб-страницы, надо нажать правую кнопку мыши и выбрать `View Source` (это работает и для тех html, которые хранятся у вас на компьютере).


## Каскадные таблицы стилей

У тегов могут быть именованные атрибуты; важнейшие из них -- это `id` и `class`, которые в сочетании с CSS контролируют внешний вид страницы.

:::{.callout-note icon=false}
CSS (англ. Cascading Style Sheets «каскадные таблицы стилей») — формальный язык декорирования и описания внешнего вида документа (веб-страницы), написанного с использованием языка разметки (чаще всего HTML или XHTML).
:::

Пример css-правила (такие инфобоксы использованы в [предыдущей](https://locusclassicus.github.io/text_analysis_2023/%D0%B2%D0%B5%D0%B1-%D1%81%D0%BA%D1%80%D0%B0%D0%BF%D0%B8%D0%BD%D0%B3.html#%D1%81%D1%82%D1%80%D1%83%D0%BA%D1%82%D1%83%D1%80%D0%B0-html) версии курса):

```{css}
.infobox {
  padding: 1em 1em 1em 4em;
  background: aliceblue 5px center/3em no-repeat;
  color: black;
}
```

Проще говоря, это инструкция, что делать с тем или иным элементом. Каждое правило CSS имеет две основные части — _селектор_ и _блок объявлений_. Селектор, расположенный в левой части правила до знака `{`, определяет, на какие части документа (возможно, специально обозначенные) распространяется правило. Блок объявлений располагается в правой части правила. Он помещается в фигурные скобки, и, в свою очередь, состоит из одного или более объявлений, разделённых знаком «;».

Селекторы CSS полезны для скрапинга, потому что они помогают вычленить необходимые элементы. Это работает так:

- `p` выберет все элементы \<p\>
- `.title` выберет элементы с классом "title"
- `#title` выберет все элементы с атрибутом id='title'

Важно: если изменится структура страницы, откуда вы скрапили информацию, то и код придется переписывать.

## Чтение html

Чтобы прочесть файл html, используем одноименную функцию (и пакет `purrr`, чтобы прочитать сразу три файла из архива).

```{r message=FALSE}
antibarbari_files <- list.files("../files/antibarbari_2024-08-18", pattern = "html", full.names = TRUE)
antibarbari_archive <- map(antibarbari_files, read_html)
```

## Парсинг html: отдельные элементы

На следующем этапе важно понять, какие именно элементы нужны. Рассмотрим на примере одного сообщения. Для примера я сохраню этот элемент как небольшой отдельный html; `rvest` позволяет это сделать (но внутри двойных кавычек должны быть только одинарные):

```{r}
example_html <-  minimal_html("
<div class='message default clearfix' id='message83'>
      <div class='pull_left userpic_wrap'>
       <div class='userpic userpic2' style='width: 42px; height: 42px'>
        <div class='initials' style='line-height: 42px'>
A
        </div>
       </div>
      </div>
      <div class='body'>
       <div class='pull_right date details' title='19.05.2022 11:18:07 UTC+03:00'>
11:18
       </div>
       <div class='from_name'>
Antibarbari HSE 
       </div>
       <div class='text'>
Этот пост открывает серию переложений из «Дайджеста платоновских идиом» Джеймса Ридделла (1823–1866), английского филолога-классика, чей научный путь был связан с Оксфордским университетом. По приглашению Бенджамина Джоветта он должен был подготовить к изданию «Апологию», «Критон», «Федон» и «Пир». Однако из этих четырех текстов вышла лишь «Апология» с предисловием и приложением в виде «Дайджеста» (ссылка) — уже после смерти автора. <br><br>«Дайджест» содержит 326 параграфов, посвященных грамматическим, синтаксическим и риторическим особенностям языка Платона. Знакомство с этим теоретическим материалом позволяет лучше почувствовать уникальный стиль философа и добиться большей точности при переводе. Ссылки на «Дайджест» могут быть уместны и в учебных комментариях к диалогам Платона. Предлагаемая здесь первая часть «Дайджеста» содержит «идиомы имен» и «идиомы артикля» (§§ 1–39).<br><a href='http://antibarbari.ru/2022/05/19/digest_1/'>http://antibarbari.ru/2022/05/19/digest_1/</a>
       </div>
       <div class='signature details'>
Olga Alieva
       </div>
      </div>
     </div>
")
```

Из всего этого мне может быть интересно id сообщения (`\<div class='message default clearfix' id='message83'\>`), текст сообщения (`\<div class='text'\>`), дата публикации (`\<div class='pull_right date details' title='19.05.2022 11:18:07 UTC+03:00'\>`), а также, если указан, автор сообщения (`\<div class='signature details'\>`). Извлекаем текст (для этого [рекомендуется](https://r4ds.hadley.nz/webscraping.html#fn6) использовать функцию `html_text2()`):

```{r}
example_html |>
  html_element(".text") |> 
  html_text2()
```

В классе `signature details` есть пробел, достаточно на его месте поставить точку:

```{r}
example_html |>
  html_element(".signature.details") |> 
  html_text2()
```

Осталось добыть дату и message id:

```{r}
example_html |> 
  html_element(".pull_right.date.details") |> 
  html_attr("title")
```

```{r}
example_html |>
  html_element(".message.default.clearfix") |>
  html_attr("id")
```

Теперь мы можем сохранить все нужные нам данные в таблицу.

```{r message=FALSE}

tibble(id = example_html |> 
         html_element(".message.default.clearfix") |> 
         html_attr("id"),
       date = example_html |> 
         html_element(".pull_right.date.details") |> 
         html_attr("title"),
       signature = example_html |>
         html_element(".signature.details") |> 
         html_text2(),
       text = example_html |> 
         html_element(".text") |>
         html_text2()
)
```

## Парсинг html: вложенные элементы

До сих пор наша задача упрощалась тем, что мы имели дело с игрушечным html для единственного сообщения. В настоящем html тег `div` повторяется на разных уровнях, и нам надо извлечь только такие `div`, которым соответствует определенный класс. Также не будем забывать, что архив выгрузился в виде трех html-файлов, так что понадобится наше знание итераций в `purrr`. Пока пробуем на одном из них:

```{r}
archive_1 <- antibarbari_archive[[1]]

archive_1 |>
  html_elements("div.message.default") |> 
  head()
```

Уже из этого набора узлов можем доставать все остальное. 

```{r}
archive_1_tbl <- tibble(
  id = archive_1 |>
    html_elements("div.message.default") |>
    html_attr("id"),
  
  date = archive_1 |>
    html_elements("div.message.default") |>
    html_element(".pull_right.date.details") |>
    html_attr("title"),
  
  signature = archive_1 |>
    html_elements("div.message.default") |>
    html_element(".signature.details") |>
    html_text2(),
  
  text = archive_1 |>
    html_elements("div.message.default") |>
    html_element(".text") |>
    html_text2()
)

archive_1_tbl
```

Обратите внимание, что мы сначала извлекаем нужные элементы при помощи `html_elements()`, а потом применяем к каждому из них `html_element()`. Это гарантирует, что в каждом столбце нашей таблицы равное число наблюдений.

Как вы уже поняли, теперь нам надо проделать то же самое для двух других файлов из архива антиварваров, а значит пришло время превратить наш код в функцию.

```{r eval=FALSE}
scrape_antibarbari <- function(html_file){
  messages_tbl <- tibble(
    id = html_file |>
      html_elements("div.message.default") |>
      html_attr("id"),
    date = html_file |>
      html_elements("div.message.default") |>
      html_element(".pull_right.date.details") |>
      html_attr("title"),
    signature = html_file |>
      html_elements("div.message.default") |>
      html_element(".signature.details") |>
      html_text2(),
    text = html_file |>
      html_elements("div.message.default") |>
      html_element(".text") |>
      html_text2()
  )
  messages_tbl
}


messages_tbl <- map_df(antibarbari_archive, scrape_antibarbari)
```

```{r echo=FALSE}
#save(messages_tbl, file = "../data/messages_tbl.RData")
load("../data/messages_tbl.RData")
```

Вот что у нас получилось.

```{r}
messages_tbl
```

## Разведывательный анализ

Создатели канала не сразу разрешили подписывать посты, поэтому для первых нескольких десятков подписи не будет. Кроме того, в некоторых постах только фото, для них в столбце text -- NA, их можно сразу отсеять.

```{r}
messages_tbl <- messages_tbl |>
  filter(!is.na(text))

messages_tbl
```

Также преобразуем столбец, в котором хранится дата и время. Разделим его на два и выясним, в какое время и день недели чаще всего публикуются сообщения.

:::{.callout-warning icon=false}
Из курса `Getting and Cleaning Data` в swirl будет полезно пройти урок `Dates and Times with lubridate`. 
:::


```{r}
messages_tbl2 <- messages_tbl |> 
  separate(date, into = c("date", "time", NA), sep = " ") |> 
  mutate(date = dmy(date), 
         time = hms(time)) |> 
  mutate(year = year(date), 
        month = month(date, label = TRUE),
        wday = wday(date, label = TRUE),
        hour = hour(time),
        length = str_count(text, " ") + 1) |> 
  mutate(wday = factor(wday, levels = c("Sun", "Sat", "Fri", "Thu", "Wed", "Tue", "Mon")))


messages_tbl2
```

```{r message=FALSE}
summary1 <- messages_tbl2 |> 
  group_by(year, month) |> 
  summarise(n = n()) 

summary1

summary2 <- messages_tbl2 |> 
  group_by(year, hour) |> 
  summarise(n = n()) |> 
  mutate(hour = case_when(hour == 0 ~ 24,
                          .default = hour))

summary2

summary3 <- messages_tbl2 |> 
   group_by(wday) |> 
   summarise(n = n())

summary3
```
```{r message=FALSE, warning=FALSE}
library(gridExtra)
library(grid)
library(paletteer)
cols <- paletteer_d("khroma::okabeitoblack")

p1 <- summary1 |> 
  ggplot(aes(month, n, color = as.factor(year), group = year)) +
  geom_line(show.legend = FALSE, linewidth = 1.2, alpha = 0.8) +
  labs(title = "Число постов в месяц") +
  theme(legend.title = element_blank(), 
        legend.position = c(0.8, 0.3),
        title = element_text(face="italic")) +
  labs(x = NULL, y = NULL) +
  scale_color_manual(values = cols[1:3])


p2 <- summary2 |> 
  ggplot(aes(hour, n, color = as.factor(year), group = year)) + 
  geom_line(linewidth = 1.2, alpha = 0.8) +
  scale_x_continuous(breaks = seq(1,24,1)) +
  labs(x = NULL, y = NULL, title = "Время публикации поста") + 
  theme(legend.title = element_blank(), 
        legend.position = "left",
        axis.text.y = element_blank(),
        axis.ticks.y = element_blank(),
        title = element_text(face="italic")
        ) +
  coord_polar(start = 0) +
  scale_color_manual(values = cols[1:3])


p3 <- summary3 |> 
  ggplot(aes(wday, n, fill = wday)) + 
  geom_bar(stat = "identity", 
           show.legend = FALSE) + 
  coord_flip() + 
  labs(x = NULL, y = NULL, title  = "Публикации по дням недели") +
  scale_fill_manual(values = cols) +
  theme(title = element_text(face="italic"))


p4 <- messages_tbl2 |> 
  ggplot(aes(as.factor(year), length, fill = as.factor(year))) +
  geom_boxplot(show.legend = FALSE) +
  labs(title = "Длина поста по годам") + 
  labs(x = NULL, y = NULL) + 
  scale_fill_manual(values = cols[1:3]) + 
  theme(title = element_text(face="italic"))


grid.arrange(p1, p2, p3, p4, nrow = 2,
             top =  textGrob("Телеграм-канал Antibarbari HSE",
                    gp=gpar(fontsize=16)),
             bottom = textGrob("@Rantiquity",
                    gp = gpar(fontface = 3, fontsize = 9), hjust = 1, x = 1)) 
```

## Html таблицы

Если вам повезет, то ваши данные уже будут храниться в HTML-таблице, и их можно будет просто считать [из этой таблицы](https://r4ds.hadley.nz/webscraping#tables). Распознать таблицу в браузере обычно несложно: она имеет прямоугольную структуру из строк и столбцов, и ее можно скопировать и вставить в такой инструмент, как Excel.

Таблицы HTML строятся из четырех основных элементов: `<table>`, `<tr>` (строка таблицы), `<th>` (заголовок таблицы) и `<td>` (данные таблицы).  Мы достанем программу курса "Количественные методы в гуманитарных науках: критическое введение" (2023/2024).

```{r}
html <- read_html("http://criticaldh.ru/program/")
my_table <- html |>  
  html_table() |> 
  pluck(1)

my_table
```


:::{.callout-warning icon=false}
С сайта [Новой философской энциклопедии](https://iphlib.ru/library/collection/newphilenc/browse/CL1/21) извлеките список слов на букву П. Используйте `map_df()` для объединения таблиц.
:::


:::{.callout-tip icon=false}
Сколько всего слов на букву П в НФЭ?
:::

```{r echo=FALSE, results='asis'}
library(checkdown)
check_question("267", right = "ПППравильно ✅", wrong =  "ППодумайте еще ❌")
```


## Selector Gadget

Многие тексты доступны на сайте <wikisource.org>. Попробуем извлечь латинский текст "Записок о Галльской войне" Цезаря: он пригодится нам в следующем уроке. 

```{r}

url <- "https://la.wikisource.org/wiki/Commentarii_de_bello_Gallico"
html = read_html(url)
```

Для того, чтобы справиться с такой страницей, пригодится Selector Gadget (расширение для Chrome). Вот [тут](https://youtu.be/oqNTfWrGdbk) можно посмотреть короткое видео, как его установить. При помощи селектора выбираем нужные уровни.

```{r warning=FALSE}
toc <- html |> 
  html_elements("#mw-content-text li") 

toc
```

Извлекаем путь и имя файла для web-страниц.

```{r}
libri <- tibble(
  title = toc |> 
    html_text2(),
  href = toc |> 
    html_element("a") |> 
    html_attr("href")
) 

libri
```

Теперь добавляем протокол доступа и доменное имя для каждой страницы.

```{r}
libri <- libri |> 
  mutate(link = str_c("https://la.wikisource.org", href)) |> 
  select(-href)

libri
```

Дальше необходимо достать текст для каждой книги. Потренируемся на одной. Снова привлекаем Selector Gadget для составления правила.

```{r}
urls <- libri |> 
  pull(link)

text <- read_html(urls[1]) |> 
  html_elements(".mw-heading3+ p") |> 
  html_text2() 

text[1]
```

Убедившись, что параграфы извлечены верно, обобщаем: пишем функцию для извлечения текстов и применяем ее ко всем книгам.

```{r}
get_text <- function(url) {
  Sys.sleep(3)
  res = tibble(
    liber = str_extract(url, "Liber_.+$"),
    text = read_html(url) |>
      html_elements(".mw-heading3+ p") |>
      html_text2())
  return(res)
}
```

Это займет некоторое время.

```{r eval=FALSE}
libri_text <- map_df(urls, get_text)
```

Соединим две таблицы. 

```{r eval=FALSE}
caesar <- libri_text |> 
  group_by(liber) |> 
  mutate(cap = row_number(), .after = liber)

caesar
```

Сохраним подготовленный датасет для дальнейшего анализа. 

```{r eval=FALSE}
save(caesar, file = "../data/caesar.Rdata")
```


## Сетевая вежливость


Когда вы работаете с веб-сайтами и автоматизированно загружаете множество страниц, важно:

- не перегружать сервер (быстрые, частые запросы могут быть расценены как атака или приведут к бану).
- соблюдать правила robots.txt — например, некоторые страницы могут быть закрыты для парсинга ботами.
- уважать сайт: добавлять задержки между запросами.

`polite` помогает автоматизировать соблюдение этих правил: 

- `bow()` проверяет robots.txt и заводит "виртуальный браузер", который автоматически подставляет правильные технические детали при каждом запросе,
- `nod()` — готовит переход к дополнительной ссылке с сохранением контекста.
- `scrape()` — скачивает html-страницу, после проверки доступа.


```{r}
# раскланиваемся
url <- "https://la.wikisource.org/wiki/Commentarii_de_bello_Gallico"
session <- bow(url)

# загружаем HTML главной страницы раздела с помощью polite
html <- scrape(session)
```

После этого с помощью Selector Gadget выбираем нужные элементы оглавления, как раньше. 

```{r}
toc <- html |> 
   html_elements("#mw-content-text li")

toc
```
Получив список ссылок, используем функцию для аккуратного скачивания и парсинга текста с задержками.

```{r}
# раскланиваемся перед каждой страницей
get_text_polite <- function(url) {
  bow_obj <- bow(url)
  html_page <- scrape(bow_obj)
  res = tibble(
    liber = str_extract(url, "Liber_.+$"),
    text = html_page |>
      html_elements(".mw-heading3+ p") |>
      html_text2())
  return(res)
}
```

Получаем тексты ко всем главам с помощью `map()`.

```{r eval=FALSE}
# polite автоматически добавляет рекомендованную паузу между запросами
libri_text <- map_df(urls, get_text_polite)
```

Итого:

- `bow(url)` — создаёт аккуратную сессию с соблюдением robots.txt.
- `scrape()` — загружает страницу, только если это позволено.
- В функции `get_text_polite` каждому URL соответствует своя `bow()`-сессия.
Такой подход снижает риск блокировки.


## Видео

- [Видео](https://vkvideo.ru/video91786643_456239048) 2024 г.
- [Видео](https://vk.com/video91786643_456239084) 2025 г.

## Домашнее задание

🔗 Задание в Classroom: <https://classroom.github.com/a/svdMrfyd>


⌛ Дедлайн: 23/11, время 23:59


✅ Оценка 0/1

По ссылке вы найдете пустой репозиторий. Вам надо самостоятельно запарсить _любой сайт_ и положить туда файл с кодом. Если вы парсите локальную html-страницу (например, архив какого-то канала), ее следует загрузить в репозиторий вместе с кодом. 

Задание считается выполненным, если:

- [ ] использован пакет `{rvest}` и задействованы селекторы css;
- [ ] на выходе таблица с несколькими столбцами (например, `title/id`, `stable_url`, `text`, `rating`);
- [ ] ссылки собраны не вручную, а автоматически (кроме первой);
- [ ] задействованы итерации (предпочтительно `map_()`);
- [ ] в репозиторий загружен скриншот с кусочком таблицы, которая у вас получилась;
- [ ] код запускается без ошибки; дополнительный плюс -- внятные аннотации, поясняющие, что он делает;
- [ ] использовать пакет `{polite}` рекомендуется, но не обязательно.
 
Не обязательно собирать сотни ссылок, их может быть 10-15, но я должна видеть, что вы освоили материал, то есть не применяете копипасту. 

Какие это могут быть страницы:

- коллекции текстов: Викитека, lib.ru,  др. Кроме русского, можете взять любой знакомый вам европейский язык, который использует латиницу (английский, французский, немецкий, испанский, итальянский);
- онлайн-издания, особенно образовательные или просветительские;
- интернет-энциклопедии, в т.ч. Википедия, Новая философская энциклопедия и др. С НЭФ мы немного поработали, но статьи оттуда не извлекали, так что ее тоже можно;
- сайты организаций: университетов, библиотек, музеев и т.д.;
- научные журналы, и т.д.


