# Приложения Shiny

## Создание директории и файла приложения

1. `File` -> `New Project` -> `New Directory` -> `Shiny Application`

2. Файл `App.R` содержит скрипт, который 

- определяет пользовательский интерфейс - страницу html, с которой будет взаимодействовать пользователь
- формирует поведение приложения путем определения функции server
- вызывает функцию `shiny(ui, server)` для сборки и запуска приложения

Запустить приложение можно кнопкой `Run App`. 

:::{.callout-note icon=false}
При запущенном приложении оболочка R переходит в состояние занятости: командная строка не видна, а на панели инструментов в консоли показывается иконка с символом остановки.
:::

## Элементы пользовательского интерфейса 

### Макет и заголовки

В созданном автоматически файле вы видите следующее.

```{r eval=FALSE}
ui <- fluidPage(

    # Application title
    titlePanel("Old Faithful Geyser Data"),

    # Sidebar with a slider input for number of bins 
    sidebarLayout(
        sidebarPanel(
            sliderInput("bins",
                        "Number of bins:",
                        min = 1,
                        max = 50,
                        value = 30)
        ),

        # Show a plot of the generated distribution
        mainPanel(
           plotOutput("distPlot")
        )
    )
)
```

Здесь: 

- `fluidPage()` - функция разметки, отвечающая за визуальную структуру приложения. Внутрь кладём всё, что хотим увидеть на экране. Обычно это какой-то Input, с которым взаимодействует пользователь, и какой-то Output.

- `titlePanel()` отвечает за заголовок. 

- `sidebarLayout(...)` делит экран на две основные части: узкая панель с элементами управления (слева) и главная панель.

- `sidebarPanel(...)` отвечает за боковую панель. В ней мы видим`sliderInput()` - это ползунок.

- `mainPanel(...)` - это главная, большая панель. В ней будет что-то отображаться. Например, график: `plotOutput()`.

:::{.callout-warning icon=false}

- Исправьте заголовок на `"📰 Классификатор новостей"`. Так будет называться наше приложение. 
- Добавьте заголовок боковой панели, используя [теги](https://shiny.posit.co/r/articles/build/tag-glossary/): `tags$h4("Вставьте или напечатайте новость:")`. Теги Shiny соответствуют тегам html.
- Добавьте заголовок главной панели `tags$h3("Результат классификации)`.
- Не забывайте про запятые между функциями! (RStudio будет напоминать).
- Измените ширину боковой панели. Посмотрите документацию к функции `sidebarLayout()`.
:::

Запустите приложение еще раз и посмотрите, что получилось.

### Элементы ввода

Полный список элементов ввода доступен по [ссылке](https://shiny.posit.co/r/components/).

Небольшие фрагменты текста удобно обрабатывать при помощи функции `textInput()`, а если вы хотите, чтобы пользователь ввел один или несколько абзацев, используйте `textAreaInput()`. Для нашего классификатора подойдет последняя. Добавьте ее вместо ползунка:

```{r eval=FALSE}
textAreaInput("user_text", 
              NULL, 
              placeholder = "Введите текст новости здесь...", 
              rows = 6)
```

Для сравнения добавьте рядом (чуть позже мы это уберем):

```{r eval=FALSE}
textInput("user_name", 
          # заметьте положение вопроса
          "Как вас зовут?")
```


:::{.callout-warning icon=false}
Снова посмотрите, что получилось. Обратите внимание на то, что происходит при этом с выводом. 
:::

### Кнопки

Для подтверждения действия пользователю можно дать в распроряжение кнопку или ссылку с помощью функций `actionButton()` или `actionLink()`.

Добавьте под областью ввода текста:

```{r eval=FALSE}
actionButton("predict_btn", "🔍 Предсказать категорию", class = "btn-primary")
```

Обычно кнопки и ссылки работаю в паре с функциями `observeEvent()` или `eventReactive()`. 

Функция `observeEvent()` используется для выполнения "побочных действий", например, печати в консоль, записи файла, запуска функций без прямого вывода в интерфейс. Это функция для действий, она не возвращает данных. 

Функция `eventReactive()` используется для создания реактивного значения (которое возвращает значение, и этим значением можно пользоваться в других частях Shiny, например для построения графика). 

В последних версиях Shiny обе функции заменяет `bindEvent()`. Пока мы не использовали эти функции, так что наша кнопка бездействует.

Вы можете настроить внешний вид кнопок по своему желанию, передав в качестве аргумента `class` одно из следующих значений: `"btn-primary"`, `"btn-success"`,`"btn-info"`,`"btn-warning"`,`"btn-danger"`. Вы также можете изменить размер кнопки при помощи значений `"btn-lg"`, `"btn-lg"` или `"btn-lg"`. 
Наконец, вы можете заставить кнопку занять всю свободную ширину внутри элемента, в который она встроена, используя значение `"btn-block"`.


### Элементы вывода

Элементы вывода (output) представляют собой своеобразные заглушки в интерфейсе пользователя, которые при необходимости заполняются с помощью функции `server()`. 

Как и элементы ввода, элементы вывода принимают идентификатор в качестве обязательного первого аргумента. Если в пользовательском интерфейсе есть элемент с идентификатором "plot" (или любым другим!), в серверной части приложения обращаться к нему можно будет по имени `output$plot`.

Каждая функция вывода в клиентской части сопоставляется с функцией отображения в серверной. Существует три основных типа вывода: текст, таблицы, графики.

Начнем с текста. Добавьте в серверную часть (вместо функции, которая генерирует гистограмму):

```{r eval=FALSE}
output$user_name <- renderText(paste("Привет, ", input$user_name, "!"))
```

Функция `renderText()` собирает результат в строку и обычно применяется в паре с функцией `textOutput()`. Добавьте вывод на главную панель в пользовательском интерфейсе вместо `plotOutput()`:

```{r eval=FALSE}
textOutput("user_name")
```


:::{.callout-warning icon=false}
Запустите исправленное приложение. Если все верно, то оно должно поприветствовать вас по имени. 
:::

Обратите внимание: кнопка все еще бездействует, вывод обновляется _реактивно_.

:::{.callout-note icon=false}

Реактивное программирование -  это стиль программирования, при котором данные и вычисления автоматически обновляются в ответ на изменения входных данных. В таком подходе вы описываете, какие элементы приложения зависят от каких входов, а Shiny сам следит за изменениями и пересчитывает то, что  нужно обновить.

:::

Для того, чтобы кнопка "заработала", необходимо внести изменения в серверную часть:

```{r eval=FALSE}
server <- function(input, output) {
  output$salutation <- renderText(paste("Привет, ", input$user_name, "!")) |> 
  bindEvent(input$predict_btn)
}
```

В интерфейсе замените, соответственно, вывод на `textOutput("salutation")`. 

Теперь разберемся, что здесь происходит. Когда вы пишете `output$salutation`, вы определяете реактивный выход - объект, который потом будете выводить на UI с помощью `textOutput("salutation")`. Функция `renderText()` которая возвращает текст для отображения.  Внутри `paste("Привет, ", input$user_name, "!")` вставляет имя, который ввел пользователь. Наконец, функция функция `bindEvent()` (с пайпом `|>`) говорит Shiny, что обновлять (пересчитыать) выходной текст надо только тогда, когда нажата кнопка с id "predict_btn". Теперь только нажатие кнопки вызывает обновление вывода. Это понадобится нам чуть позже.

Если все получилось и все понятно, можно удалить лишние строчки кода, которые не нужны для нашего приложения. На этом этапе у вас должно получиться вот что:

```{r eval=FALSE}
library(shiny)

# пользовательский интерфейс
ui <- fluidPage(

    # название приложения
    titlePanel("📰 Классификатор новостей"),

    # макет
    sidebarLayout(
      
        sidebarPanel(
            width = 6,
            tags$h4("Вставьте или напечатайте новость:"),
            textAreaInput("user_text", 
                          NULL, 
                          placeholder = "Введите текст новости здесь...", 
                          rows = 6),
            actionButton("predict_btn", 
                         "🔍 Предсказать категорию", 
                         class = "btn-primary")
            ),
        
        mainPanel(
           width = 6,
           tags$h3("Результаты классификации"),
           
        )
    )
)

# сервер (пока пустой)
server <- function(input, output) {
  
  # пока пусто
  
}

# поехали! 
shinyApp(ui = ui, server = server)

```

## Сервер

В предыдущем уроке мы обучили нейросетевую модель, которая предсказывает категорию новости по ее тексту. Если вы не сохранили результат, то [препроцессор](https://github.com/locusclassicus/text_analysis_2024/raw/refs/heads/main/data/onehot_prep.rds) и [модель](https://github.com/locusclassicus/text_analysis_2024/raw/refs/heads/main/data/my_dense_model.keras) надо забрать по ссылкам и положить в директорию с приложением.

После этого прочитайте в окружение данные и загрузите нужные пакеты (пока можно это сделать в отдельном скрипте, потом добавим в приложение):

```{r eval=FALSE}
library(keras3)
onehot_rec <- readRDS("onehot_prep.rds")
model <- load_model("my_dense_model.keras")
```

Также нам понадобятся имена для классов: они соответствуют уровням фактора, который мы создали в прошлый раз при помощи `as.factor(class)`:

```{r eval=FALSE}
class_names <- c("Business", "Sci/Tech", "Sports", "World") 
```

Теперь воспользуемся этим, чтобы получить:

- предсказание для пользовательского текста;
- вектор вероятностей для каждой категории;
- визуализацию вероятностей.


Как мы помним, обученный рецепт можно использовать вместе с `bake()` на новых данных, но для этого строку, которую введет пользователь, нужно преобразовать в тиббл с теми же названиями столбцов, которые ожидает препроцессор.

```{r eval=FALSE}
library(tidyverse)
library(recipes, quietly = TRUE)
library(textrecipes)


text <- "A British man has been arrested after he drove his car into a crowd of Liverpool FC football fans celebrating their team's Premier League"

new_data <- tibble(description = text)
model_input <- bake(onehot_rec, 
                new_data = new_data,
                composition = "matrix")
probs <- as.numeric(model |> predict(model_input))
pred_cat <- class_names[which.max(probs)]
names(probs) <-  class_names

probs

```

Теперь нам надо добавить все эти вычисления на сервер. 

```{r eval=FALSE}

library(shiny)
library(keras3)
library(recipes)
library(tibble)
library(dplyr)
library(stringr)
library(purrr)
library(ggplot2)
library(textrecipes)


# Загрузка обученного препроцессора и модели
onehot_rec <- readRDS("onehot_prep.rds")
model <- load_model("my_dense_model.keras")

# Список названий классов 
class_names <- c("Business", "Sci/Tech", "Sports", "World") 

# пользовательский интерфейс
ui <- fluidPage(

    # название приложения
    titlePanel("📰 Классификатор новостей"),

    # макет
    sidebarLayout(
        sidebarPanel(
            width = 6,
            tags$h4("Вставьте или напечатайте новость:"),
            textAreaInput("user_text", NULL, placeholder = "Введите текст новости здесь...", rows = 6),
            actionButton("predict_btn", "🔍 Предсказать категорию", class = "btn-primary")
            ),
        mainPanel(
           width = 6,
           tags$h3("Результаты классификации"),
           textOutput("result_text")
        )
    )
)

# сервер 
server <- function(input, output) {
  
  pred_result <- reactive({
    req(input$user_text)
    new_data <- tibble(description = input$user_text)
    model_input <- bake(onehot_rec, 
                        new_data = new_data,
                        composition = "matrix")
    probs <- as.numeric(model |> predict(model_input))
    pred_cat <- class_names[which.max(probs)]
    list(
      category = pred_cat,
      probs = setNames(probs, class_names)
    )
  }) |> bindEvent(input$predict_btn)
  
  
  output$result_text <- renderText({
    req(pred_result())
      paste0(
        "🌟 Предсказанная категория: ", pred_result()$category)
  })
}

# поехали! 
shinyApp(ui = ui, server = server)
```


Функция `reactive()` означает, что мы используем **реактивное выражение**. Реактивные выражения — это особые части кода, которые автоматически пересчитываются, когда зависящие от них переменные изменяются. 

Реактивные выражения нужны, когда вы хотите:
- Выполнить вычисления, которые используете несколько раз, не повторяя один и тот же код;
- Эффективно управлять зависимостями и пересчётами: Shiny будет хранить результат вычисления, и пересчитывать, только когда реально изменились входные значения.

В нашем случае реактивное выражение считает результат, только когда пользователь нажимает кнопку, за связь с кнопкой отвечает  `bindEvent()`. сли бы этого не было, приложение реагировало бы на каждый введённый символ! 
  
Вызов `req(input$user_text)` -  это проверка. Если поле ввода пустое, дальше ничего не происходит. Иными словами, `req()`  останавливает выполнение реактивного выражения, если в него передано `NULL`, `FALSE` и т.п. Это гарантирует, что ваш код не будет выполняться при отсутсвии необходимых данных. 
  
На шаге `new_data <- tibble(description = input$user_text)` оборачиваем введённый текст в табличку, чтобы дальше передать в препроцессор.

В конце вызываем `list(...)`, который возвращает список с двумя значениями:  
  - `category` — категория с самой высокой вероятностью.
  - `probs` — вектор вероятностей для всех четырёх классов.

Почему список? В реактивных выражениях, как и в базовых функциях, можно вернуть только один объект. Чтобы иметь возможность обращаться к разным значениям внутри реактива, их удобно объединить в список.

Наконец, `output$result_text` -- это то, что будет отображено в `textOutput("result_text")` на главной странице приложения. Все внутри `renderText({...})`  -- это реактивно пересчитываемый текст, который появится при обновлении `pred_result()`.

Итак, как всё работает вместе?

1. Пользователь вводит текст и нажимает кнопку.
2. Только в этот момент (!) вычисляется реактивное выражение `pred_result`:
   - Текст подготавливается, обрабатывается препроцессором, подаётся модели.
   - Получается вектор вероятностей по имеющимся категориям.
   - Определяется категория с максимальной вероятностью.
   - Результат пакуется в список.
3. Значения из `pred_result` автоматически (реактивно!) используются в части вывода:  
   - Текстовое поле показывает предсказанную категорию.


```{}
(Пользователь вводит текст)
       │
       ▼
(Жмёт кнопку)
       │
       ▼
pred_result (реактивное выражение):
 ├─ 1. Обработка текста
 ├─ 2. Векторизация/onehot
 ├─ 3. Предсказание нейросетью
 └─ 4. Формирование списка с вероятностями и категорией
       │
       ▼
output$result_text (реактивный вывод)
```

Вместо простого текста можно использовать html-код. В таком случае вместо `renderText()` и `textOutput()` используем `renderUI()` и `uiOutput()`, например:

```{r eval=FALSE}
# в серверной части
output$result_text <- renderUI({
    req(pred_result())
    HTML(
      paste0(
        "<h4>🌟 Предсказанная категория: <span style='color:#0072B2;'>", pred_result()$category, "</span></h4>"
      )
    )
  })


# в пользовательском интерфейсе
uiOutput("result_text")
```

Теперь попробуем усовершенстовать наше приложение, добавив график.

## Добавление графика

Вот так мы бы визуализировали вероятности вне приложения:

```{r eval=FALSE}
tibble(category = class_names, probability = probs)  |>  
  ggplot(aes(y = reorder(category, probability), x = probability, fill = category)) +
  geom_col(width = 0.6, show.legend = FALSE) +
  scale_fill_brewer(palette = "Set2") +
  scale_x_continuous(labels = scales::percent_format(accuracy = 1)) +
  labs(x = "Вероятность", y = "Категория") +
  theme_minimal(base_size = 15) +
  theme(
    axis.title.y = element_blank(),
    plot.title = element_text(face="bold"),
    axis.text = element_text(size=12)
  )
```

На сервере почти все то же самое, но оборачиваем в реактивное выражение и проверяем наличие вероятностей. Код ниже нужно добавить на сервер.

```{r eval=FALSE}
output$prob_plot <- renderPlot({
    req(pred_result())
    tibble(category = class_names,
      probability = pred_result()$probs)  |> 
      ggplot(aes(y = reorder(category, probability), x = probability, fill = category)) +
      geom_col(width = 0.6, show.legend = FALSE) +
      scale_fill_brewer(palette = "Set2") +
      scale_x_continuous(labels = scales::percent_format(accuracy = 1)) +
      labs(x = "Вероятность", y = "Категория") +
      theme_minimal(base_size = 15) +
      theme(
        axis.title.y = element_blank(),
        plot.title = element_text(face="bold"),
        axis.text = element_text(size=12)
      )
  })
```

## Оформление

## Публикация