# Приложения Shiny

## Создание директории и файла приложения

1. `File` -> `New Project` -> `New Directory` -> `Shiny Application`

2. Файл `App.R` содержит скрипт, который 

- определяет пользовательский интерфейс - страницу html, с которой будет взаимодействовать пользователь
- формирует поведение приложения путем определения функции server
- вызывает функцию `shiny(ui, server)` для сборки и запуска приложения

Запустить приложение можно кнопкой `Run App`. 

:::{.callout-note icon=false}
При запущенном приложении оболочка R переходит в состояние занятости: командная строка не видна, а на панели инструментов в консоли показывается иконка с символом остановки.
:::

## Элементы пользовательского интерфейса 

### Макет и заголовки

В созданном автоматически файле вы видите следующее.

```{r eval=FALSE}
ui <- fluidPage(

    # Application title
    titlePanel("Old Faithful Geyser Data"),

    # Sidebar with a slider input for number of bins 
    sidebarLayout(
        sidebarPanel(
            sliderInput("bins",
                        "Number of bins:",
                        min = 1,
                        max = 50,
                        value = 30)
        ),

        # Show a plot of the generated distribution
        mainPanel(
           plotOutput("distPlot")
        )
    )
)
```

Здесь: 

- `fluidPage()` - функция разметки, отвечающая за визуальную структуру приложения. Внутрь кладём всё, что хотим увидеть на экране. Обычно это какой-то Input, с которым взаимодействует пользователь, и какой-то Output.

- `titlePanel()` отвечает за заголовок. 

- `sidebarLayout(...)` делит экран на две основные части: узкая панель с элементами управления (слева) и главная панель.

- `sidebarPanel(...)` отвечает за боковую панель. В ней мы видим`sliderInput()` - это ползунок.

- `mainPanel(...)` - это главная, большая панель. В ней будет что-то отображаться. Например, график: `plotOutput()`.

:::{callout-warning icon=false}

- Исправьте заголовок на `"📰 Классификатор новостей"`. Так будет называться наше приложение. 
- Добавьте заголовок боковой панели, используя [теги](https://shiny.posit.co/r/articles/build/tag-glossary/): `tags$h4("Вставьте или напечатайте новость (на английском языке):")`. Теги Shiny соответствуют тегам html.
- Добавьте заголовок главной панели `tags$h3("Результат классификации)`.
- Не забывайте про запятые между функциями! (RStudio будет напоминать).
- Измените ширину боковой панели. Посмотрите документацию к функции `sidebarLayout()`.
:::

Запустите приложение еще раз и посмотрите, что получилось.

### Элементы ввода

Полный список элементов ввода доступен по [ссылке](https://shiny.posit.co/r/components/).

Небольшие фрагменты текста удобно обрабатывать при помощи функции `textInput()`, а если вы хотите, чтобы пользователь ввел один или несколько абзацев, используйте `textAreaInput()`. Для нашего классификатора подойдет последняя. Добавьте ее вместо ползунка:

```{r eval=FALSE}
textAreaInput("user_text", 
              NULL, 
              placeholder = "Введите текст новости здесь...", 
              rows = 6)
```

Для сравнения добавьте рядом (чуть позже мы это уберем):

```{r eval=FALSE}
textInput("user_name", 
           "Как вас зовут?")
```

Снова посмотрите, что получилось. Обратите внимание на то, что происходит при этом с выводом. 

### Кнопки

Для подтверждения действия пользователю можно дать в распроряжение кнопку или ссылку с помощью функций `actionButton()` или `actionLink()`.

Добавьте под областью ввода текста:

```{r eval=FALSE}
actionButton("predict_btn", "🔍 Предсказать категорию", class = "btn-primary")
```

Обычно кнопки и ссылки работаю в паре с функциями `observeEvent()` или `eventReactive()`. 

Функция `observeEvent()` используется для выполнения "побочных действий", например, печати в консоль, записи файла, запуска функций без прямого вывода в интерфейс. Это функция для действий, она не возвращает данных. 

Функция `eventReactive()` используется для создания реактивного значения (которое возвращает значение, и этим значением можно пользоваться в других частях Shiny, например для построения графика). 

Вы можете настроить внешний вид кнопок по своему желанию, передав в качестве аргумента `class` одно из следующих значений: `"btn-primary"`, `"btn-success"`,`"btn-info"`,`"btn-warning"`,`"btn-danger"`. Вы также можете изменить размер кнопки при помощи значений `"btn-lg"`, `"btn-lg"` или `"btn-lg"`. 
Наконец, вы можете заставить кнопку занять всю свободную ширину внутри элемента, в который она встроена, используя значение `"btn-block"`.

### Элементы вывода

Элементы вывода (output) представляют собой своеобразные заглушки в интерфейсе пользователя, которые при необходимости заполняются с помощью функции `server()`. 

Как и элементы ввода, элементы вывода принимают идентификатор в качестве обязательного первого аргумента. Если в пользовательском интерфейсе есть элемент с идентификатором "plot" (или любым другим!), в серверной части приложения обращаться к нему можно будет по имени output$plot.

Каждая функция вывода в клиентской части сопоставляется с функцией отображения в серверной. Существует три основных 


